【裁判字號】    99,簡,570
【裁判日期】    990824
【裁判案由】    公平交易法
【裁判全文】
臺北高等行政法院判決
                                    99年度簡字第00570號
原      告  甲○○○○○○○○
訴訟代理人  王仁聰律師
            李育任律師
被      告  行政院公平交易委員會
代  表  人  乙○○（主任委員）住同上
訴訟代理人  戊○○
            丁○○
            丙○○
上列當事人間公平交易法事件，原告不服行政院中華民國98年8
月17日院臺訴字第0980091391號訴願決定，提起行政訴訟，本院
判決如下：
    主  文
原告之訴駁回。
訴訟費用由原告負擔。
    事實及理由
一、本件係因原告不服被告所為新臺幣（下同）40萬元以下罰鍰
    處分而涉訟之事件，依行政訴訟法第229 條第1 項第1 款規
    定，應適用簡易程序，本院並依同法第233 條第1 項規定，
    不經言詞辯論逕行判決，合先敘明。
二、事實概要：本件緣起於高屏地區銷售廣告藥品之藥局被檢舉
    組成「○○廣告藥品聯誼會」（下稱○○會），對於廣告藥
    品為聯合行為。案經被告調查結果，以○○會約於民國（下
    同）87、88年間成立，由訴外人廖助仙任會長至今，該會第
    3 屆會員（含原告在內）共53家事業，均係依法取得藥局或
    販賣業藥商許可執照之藥品零售事業，並於高雄縣市及屏東
    縣等地區從事藥品買賣之零售經營業務，應屬同一產銷階段
    之競爭事業。○○會設有會長、副會長、財務、秘書等職，
    定期召開委員會及例會，並以收取保證金新臺幣（下同）3
    萬元之方式確保會員遵守規定及決議。○○會於93年9 月間
    就非處方用藥印發建議售價表，就銷售價格有所合意，嗣後
    並以試買方式稽查會員有無遵行合意事項，對從事削價販售
    及流貨、轉（介）貨（引導消費者購買其它藥品）行為之會
    員，施以罰款、退會等之處置，以從事共同維持商品價格，
    相互約束事業活動之聯合行為。又本件涉案之廣告藥品廠商
    會( 下稱○○會) 成員○○藥品有限公司及○○藥品有限公
    司分別於高屏地區指定藥局83家及68家，○○會會員即分別
    達前揭二事業指定藥局比例達63.85 % 及77.49 % ，於○○
    ○區○○○○○路之市占率極高，對廣告藥品零售市場有相
    當程度影響力。該會之聯合行為已影響高屏地區廣告藥品市
    場之供需功能，違反公平交易法第14條第1 項規定，乃依同
    法第41條前段規定，以98年1 月19日公處字第098021號處分
    書（下稱原處分）命原告自處分書送達之次日起，應立即停
    止前項違法行為，並處原告罰鍰35萬元。原告不服關於罰鍰
    部分之處分，提起訴願遭決定駁回，遂提起本件行政訴訟。
三、本件原告起訴主張：(一)按行政程序法第5 條規定：「行政行
    為之內容應明確。」第6 條更規定：「行政行為，非有正當
    理由，不得為差別待遇。」，原告對被告所為原處分之調查
    經過及處分理由大部份皆無意見，然被告就本案處分罰鍰金
    額則有65萬元、35萬元及10萬元三種，自屬差別待遇，被告
    應當明確的敘明其作出差別待遇的正當理由，惟被告並未在
    處分書內容中明確記載為何原告所受處分係35萬元之理由，
    僅籠統表示「經審酌渠等違法行為之動機、目的、及預期之
    不當利益；違法行為對交易秩序之危害程度；違法行為危害
    交易秩序之持續期間；因違法行為所得利益；事業之規模、
    經營狀況、營業額及其市場地位；違法類型曾否經中央主管
    機關導正或警示；以往違法類型、次數、間隔期間及其所受
    處罰；違法後悛悔實據及配合調查等態度；應受責難程序；
    與其他因素，爰依同法第41條前段規定處分如主文。」，顯
    不符行政程序法第5 條及第6 條之規定。(二)原告之負責人原
    為○○○之父親○○○，因○○○年事已高，方於89、90年
    間將負責人登記為○○○，但事實上西藥房一直是○○○實
    際管理，○○○從未管理西藥房，而是任職於另一間公司即
    ○○○股份有限公司，擔任業務員並為該公司股東。而○○
    會，亦是由○○○加入。但○○○於89年因心臟疾病接受換
    心手術後，即未再出席○○會的開會會議，且○○○於92年
    4 月間辭世後，由○○○之母親○○○接續經營管理，○○
    ○更甚少過問詠健會之事情。只是因為○○○於生前既已加
    入，並按時繳交年費，○○○才會按著舊制每年繳交年會，
    但本質上原告並未與○○會有太多干係。故本件在接受被告
    約談時，是由○○○至被告處表示意見，而○○○亦已就其
    知悉之事項照實敘述，則原告自認在本件中涉案程度應屬輕
    微，且態度良好並已悛悔，實應處分10萬元罰鍰即可。(三)況
    被告在約談○○○時，並未向○○○表示，日後處罰之罰鍰
    會視約談時陳述的狀況有所區別，即主動提供其他具體說明
    ○○會之實際運作情形者處罰金較輕，但有所保留者處罰會
    較重。意即被告並未事先向被處分人表示其處罰之標準何在
    。又○○○對○○會之實際運作情形並不知悉，業如上述，
    則其就被告詢及之保證金之用途及目的、試買等被告所謂「
    重要事實」，確實不甚瞭解，怎可解釋成○○○係「似有保
    留」；且原處分所有被處分人是否確實該當被告於訴願時才
    提出之標準（即「整體營收不高、初次違法、不諳法令規定
    者」，處罰鍰35萬元；「態度良好並有悛悔者」，處罰鍰10
    萬元。），此部份應由被告具體說明，方可符合行政程序法
    第5 條及第6 條之規定等情，並聲明訴願決定及原處分關於
    科處原告罰鍰35萬元部分均撤銷。
四、被告則以下列各語置辯，並聲明駁回原告之訴。
（一）本件原告與同案其他被處分人均係依法取得藥局或販賣業
      藥商許可執照之藥品零售事業，並於高雄縣市及屏東縣等
      地區從事藥品買賣之零售經營業務，應屬同一產銷階段之
      競爭事業，且渠等並合組「○○會」，「○○會」為避免
      會員降價促銷、「流貨」，限制會員價格競爭，執行上係
      藉由「○○會」會長出席上游藥品供應廠商所組成「廣告
      藥品廠商會」會議，取得各廣告藥品之建議售價後，於「
      ○○會」委員會及會員例會中討論，並將各廣告藥品建議
      售價彙整而成「建議售價」表提供會員作為販售相關商品
      之價格。「○○會」亦以「試買」方式稽查會員有無遵行
      合意事項，並對從事削價販售及「流貨」、「轉（介）貨
      」（引導消費者購買其它藥品）行為之會員，施以罰款、
      退會等之處分。此外，「○○會」為凝聚會員不拼價、不
      流貨及轉（介）貨等共識，乃以委員會及例會之決議要求
      會員繳交年費及保證金，以確認會員確實遵守該會相關決
      議及規定。是本件原告及其他被處分人等藉由「○○會」
      組織及禁止會員流貨、轉介貨等方式運作，合意限制會員
      降價促銷，共同維持商品販售價格，足以影響高屏地區廣
      告藥品市場之供需功能，為相互約束事業活動之聯合行為
      ，違反公平交易法第14條第1 項本文規定。且依本件起訴
      狀所示，原告對於處分書之調查經過及處分理由大部分皆
      無意見。
（二）原告主張伊在本件中涉案程度應屬輕微，且態度良好並已
      悛悔，實應處分10萬元罰鍰云云：
  １、按有關本件原處分書罰鍰數額部分，係依據公平交易法施
      行細則第36條規定審酌一切情狀。本件聯合行為之遂行，
      原屬惡性重大情節，但被告審酌該會會員均屬獨資行號，
      整體營收不高，且姑念渠等為初次違法、不諳法令規定，
      經衡量審酌，各處35萬元罰鍰。部分會員倘態度良好並有
      悛悔者，經審酌各種情況後，始酌各處10萬元罰鍰；所謂
      態度良好並有悛悔者，係指其到被告處陳述意見時，除大
      部分坦承並與被告認定事實相符外，並主動提供其他具體
      說明「○○會」之實際運作情形者。
  ２、按本件原告為「○○會」一般會員，有與同案其他被處分
      人合意限制降價促銷、共同維持商品販售價格之聯合行為
      ，已足以影響高屏地區廣告藥品市場之供需機能，減少高
      屏地區交易相對人對廣告藥品價格之選擇自由，影響高屏
      地區廣大消費大眾權益，且持續期間甚長，雖就被告調查
      已知之事實，並不予否認，惟就保證金、試買等重要事實
      ，似有保留，亦未主動提供其他具體說明「○○會」之實
      際運作情形，爰綜合考量後命原告停止違法行為並課予35
      萬元罰鍰，旨在達到處罰前揭違法行為及避免繼續損害高
      屏地區廣告藥品市場之供需機能，並無不妥。
  ３、原告雖稱被告應先依公平交易法第41條命停止或警示，然
      竟逕予罰鍰，有違比例原則云云，惟查本法第41條前段係
      立法者賦予被告有效達成各種不同之行政目的，享有依據
      個案選擇是否併用行政罰種類之裁量權。此有88年2 月3
      日修正通過本條之立法理由「依現行條文前段規定之執法
      經驗，違反本法之事業存有可違法一次而不受處罰鍰之僥
      倖心理。為增強執法效果，爰於本條前段增定得逕處罰鍰
      規定。」可證。給予其罰鍰之目的重在處罰前述違法行為
      ，而命其停止違法行為之目的旨在避免未來繼續損害高屏
      地區廣告藥品市場之供需機能，兩者目的不同，從而並無
      有多種同樣能達成目的之方法。
（三）被告對本案違法案件之裁處，已視個案案情不同，依公平
      交易法施行細則第36條規定，審酌一切情狀後，於公平交
      易法第41條所規定5 萬以上2500萬元以下之罰鍰額度內予
      以裁罰。本案原處分即依前開規定，整體衡酌各項裁罰因
      素後，就原告為新臺幣35萬元之罰鍰處分，原處分量處裁
      罰核無違誤，並無原告指摘裁罰過重而有違比例原則情事
      。
  １、有關本案違法行為之動機、目的及預期之不當利益乙節，
      原告係在明知○○會組織為藥局競爭同業間為了減少彼此
      競爭，以共同對於消費者賺取超額利潤，自87年○○會成
      立後自98年1 月被告機關做出原處分止，長時間加入該組
      織，目的顯在於配合競爭對手共同為不降價銷售聯合行為
      ，以藉由去除正常市場運作下本身因削價競爭的損失，獲
      得高額的不當利益，其參與聯合行為難謂有任何正當合理
      之目的及動機，僅係為繼續維持其高額獲利，剝削市場消
      費者之剩餘價值。
  ２、就違法行為對交易秩序之危害程度及持續期間而言，本案
      涉及之違法行為種類為聯合行為，聯合行為所限制之競爭
      參數在本質上限制市場競爭功能之程度顯然較高，且本案
      事實中涉及核心限制競爭手段（如事業間以價格競爭爭取
      客戶）之排除，又與上游業者（16家藥商組成的○○會）
      共同進行聯合行為，故其限制市場競爭功能之危害性相當
      高；其於調查中亦自承自民國87年即加入○○會，違法行
      為持續期間難謂不長。
  ３、惟查原告及其餘○○會一般會員藥局，均屬獨資行號，整
      體營收不高，且原告以往並無類似違法聯合行為，雖本案
      違法類型早經被告89年公處字第123 號處分書針對台南區
      藥品學術交誼○○會違反聯合行為乙案，對於販售廣告藥
      品之多家藥局間相互協議限制會員降價促銷、提供統一售
      價予以處分，原告對於此一事實顯應知悉，然考量前述理
      由，故僅對原告及其他○○會一般會員僅處以35萬元罰鍰
      。
  ４、至於在違法後悛悔實據及配合調查等態度等裁量因素方面
      ，本案原告筆錄中（見甲5 卷第1-2 頁）雖承認其有參與
      ○○會及繳交年費之事實，但相較於其他經被告考量在調
      查中配合主動提供重要違法事實細節，節省調查行政資源
      ，處分10萬元罰鍰之藥局筆錄（見甲9 卷第1-2 頁○○大
      藥局筆錄、甲9 卷第61-63 頁○○藥局筆錄、甲9 卷第10
      2-104 頁○○藥局筆錄、甲10卷第1-2 頁○○藥局筆錄等
      ），可發現原告對於繳交予○○會保證金之用途（本案中
      保證金為○○會此一聯合行為組織監督各會員是否確有依
      照合意不為降價銷售之機制）、以及試買之流程及細節（
      本案中試買為聯合行為另一個重要的監督機制）均未說明
      ，縱其主張原告原本經營人○○○於92年4 月份辭世後，
      由現任經營人○○○之母親○○○接續經營管理，而○○
      ○甚少過問○○廣告聯誼會之事宜，惟○○○君於96年7
      月18日調查筆錄中表示自○○○三年前過世後即由其繼續
      參加○○會的會議，故其參與○○會活動至少已有數年，
      依經驗法則難謂對於上述事實亳無知悉，且其自做出陳述
      筆錄日起至98年1 月19原處分作成之期間中，亦未有提供
      任何補充事實或陳述協助調查，是以原告主張被告應將其
      與其他被處分10萬元之藥局罰鍰為同一裁量並無理由。
五、按「事業不得為聯合行為。」、「（第1 項）本法所稱聯合
    行為，謂事業以契約、協議或其他方式之合意，與有競爭關
    係之他事業共同決定商品或服務之價格，或限制數量、技術
    、產品、設備、交易對象、交易地區等，相互約束事業活動
    之行為而言。（第2 項）前項所稱聯合行為，以事業在同一
    產銷階段之水平聯合，足以影響生產、商品交易或服務供需
    之市場功能者為限。（第3 項）第一項所稱其他方式之合意
    ，指契約、協議以外之意思聯絡，不問有無法律拘束力，事
    實上可導致共同行為者。（第4 項）同業公會藉章程或會員
    大會、理、監事會議決議或其他方法所為約束事業活動之行
    為，亦為第二項之水平聯合。」、「公平交易委員會對於違
    反本法規定之事業，得限期命其停止、改正其行為或採取必
    要更正措施，並得處新台幣五萬元以上二千五百萬元以下罰
    鍰；逾期仍不停止、改正其行為或未採取必要更正措施者，
    得繼續限期命其停止、改正其行為或採取必要更正措施，並
    按次連續處新台幣十萬元以上五千萬元以下罰鍰，至停止、
    改正其行為或採取必要更正措施為止。」為公平交易法第14
    條第1 項前段、第7 條、第41條所明定。
六、本件原告為獨資組織型態，且為○○會會，○○會約於87成
    立，原告自該會成立時起即為會員，該會之會長自成立之時
    起至事發時均為○○○，該會第3 屆會員扣除分店及停業者
    ，共有53家事業，包含高雄市27家（含原告）、高雄縣16
    家、屏東縣10家，均係依法取得藥局或販賣業藥商許可執照
    之藥品零售事業，並於高雄縣市及屏東縣等地區從事藥品買
    賣之零售經營業務，屬同一產銷階段之競爭事業。又○○會
    設有會長、副會長、財務、秘書等職，定期召開委員會及例
    會，並以收取保證金3 萬元之方式確保會員遵守規定及決議
    。○○會於93年9 月間就非處方用藥印發建議售價表，就銷
    售價格有所合意，及要求不拼價、不流貨、不轉（介）貨，
    嗣後並以試買方式稽查會員有無遵行合意事項，對違反者如
    ○○藥局、○○藥局、○○藥局等，施以罰款、退會等之處
    置等，以從事共同維持商品價格，相互約束事業活動之聯合
    行為。又本件涉案○○會成員○○藥品有限公司及○○藥品
    有限公司分別於高屏地區指定藥局83家及68家，○○會會員
    即分別達前揭二事業指定藥局比例達63.85 % 及77.49 % ，
    於○○○區○○○○○路之市占率極高，對廣告藥品零售市
    場有相當程度影響力。該會之聯合行為已影響高屏地區廣告
    藥品市場之供需功能等事實，為兩造所不爭執，且有葉鳳珠
    96年7 月18日陳述紀錄、營利事業登記證、○○會95年2 月
    20日（95）詠誼助字第003 號函、申請書、建議售價（表）
    、○○藥品企業有限公司陳述紀錄、廠商繳款名冊、○○會
    95年3 月5 日例會錄影光碟譯文、○○西藥房陳述紀錄、○
    ○藥局陳述紀錄、○○安藥局陳述紀錄附原處分卷甲5 卷第
    1- 37 、7-75、106-10 8、136-138 頁、○○會會員名冊、
    ○○○95年9 月15日及95年10月31日陳述紀錄附原處分甲2
    卷第1-73頁可稽，是原告所為違反公平交易法第14條第1項
    規定，洵堪認定，被告依公平交易法第41條規定對原告科處
    罰鍰，於法並無不合。
七、至於原告主張：伊涉案程度輕微，且態度良好並已悛悔，應
    處分10萬元罰鍰即可；又被告就本案罰鍰金額分65萬元、35
    萬元及10萬元屬差別待遇，而未在處分書內容中明確記載為
    何原告所受處分係35萬元之理由，不符行政程序法第5 條及
    第6 條規定，違反比例原則云云，惟查：
（一）按行政法院對於行政機關行使裁量權所作成裁量處分之司
      法審查，關於裁量權之行使部分，除非行政機關行使裁量
      權之過程或結果，有逾越權限或濫用權力之情形，而以違
      法論者外，原則上尊重之而作有限司法審查，審查其是否
      逾越權限或濫用權力；行政機關行使裁量權，其結果逾越
      法定裁量範圍者，為逾越權限；其過程不符合法律授權之
      目的者，為濫用權力。苟行政機關作成裁量處分時所為之
      裁量權行使，未逾越權限或濫用權力，即非行政法院所得
      審究。次按公平交易法施行細則第36條規定：「依本法量
      處罰鍰時，應審酌一切情狀，並注意下列事項：一、違法
      行為之動機、目的及預期之不當利益。二、違法行為對交
      易秩序之危害程度。三、違法行為危害交易秩序之持續期
      間。四、因違法行為所得利益。五、事業之規模、經營狀
      況及其市場地位。六、違法類型曾否經中央主管機關導正
      或警示。七、以往違法類型、次數、間隔時間及所受處罰
      。八、違法後悛悔實據及配合調查等態度。」
（二）經查，本件被告依法量處罰鍰時，業經審酌並注意下列各
      項：(1)有關本案違法行為之動機、目的及預期之不當利益
      部分：原告係在明知○○會組織為藥局競爭同業間為了減
      少彼此競爭，以共同對於消費者賺取超額利潤，自87年○
      ○會成立後自98年1 月被告機關做出原處分止，長時間加
      入該組織，目的顯在於配合競爭對手共同為不降價銷售聯
      合行為，以藉由去除正常市場運作下本身因削價競爭的損
      失，獲得高額的不當利益，其參與聯合行為難謂有任何正
      當合理之目的及動機，僅係為繼續維持其高額獲利，剝削
      市場消費者之剩餘價值。(2)就違法行為對交易秩序之危害
      程度及持續期間部分：本案涉及之違法行為種類為聯合行
      為，聯合行為所限制之競爭參數在本質上限制市場競爭功
      能之程度顯然較高，且本案事實中涉及核心限制競爭手段
      （如事業間以價格競爭爭取客戶）之排除，又與上游業者
      （16家藥商組成的○○會）共同進行聯合行為，故其限制
      市場競爭功能之危害性相當高；其於調查中亦自承自民國
      87年即加入○○會，違法行為持續期間難謂不長。(3)在違
      法後悛悔實據及配合調查等態度等裁量因素方面，本案原
      告筆錄中（原處分甲5 卷第1-2 頁參照）雖承認其有參與
      ○○會及繳交年費之事實，但相較於其他經裁處10萬元罰
      鍰之藥局，於調查中配合主動提供重要違法事實細節，節
      省調查行政資源各情（原處分甲9 卷第1-2 頁○○大藥局
      筆錄、原處分甲9 卷第61-63 頁○○藥局筆錄、原處分甲
      9 卷第102- 104頁○○藥局筆錄、原處分甲10卷第1-2 頁
      ○○藥局筆錄等參照）可知原告對於繳交予○○會保證金
      之用途（本案中保證金為○○會此一聯合行為組織監督各
      會員是否確有依照合意不為降價銷售之機制）以及試買之
      流程及細節（本案中試買為聯合行為另一個重要的監督機
      制）均未配合說明重要違法事實，是其與前揭藥局之悛悔
      實據及配合調查等態度等自有不同；縱其主張原告原本經
      營人○○○於92年4 月份辭世後，由現任經營人○○○之
      母親○○○接續經營管理，而○○○甚少過問○○會之事
      宜，惟○○○於96年7 月18日調查筆錄中表示自○○○三
      年前過世後即由其繼續參加○○會的會議，故其參與○○
      會活動至少已有數年，依經驗法則難謂對於上述事實亳無
      知悉，且其自做出陳述筆錄日起至98年1 月19原處分作成
      之期間中，亦未有提供任何補充事實或陳述協助調查，(4)
      原告及其餘○○會一般會員藥局，均屬獨資行號，整體營
      收不高，原告以往並無類似違法聯合行為，雖本案違法類
      型早經被告89年公處字第123 號處分書針對台南區藥品學
      術交誼○○會違反聯合行為乙案，對於販售廣告藥品之多
      家藥局間相互協議限制會員降價促銷、提供統一售價予以
      處分，原告對於此一事顯應知悉，然考量前述理由，故僅
      對原告及其他○○會一般會員僅處35萬元罰鍰等情，業據
      被告辯稱綦詳，是被告對本件罰鍰之裁處，業已視個案案
      情不同，依公平交易法施行細則第36條規定，審酌一切情
      狀後，於公平交易法第41條所規定5 萬以上2500萬元以下
      之罰鍰額度內處以35萬元罰鍰，尚無裁量怠惰、裁量逾越
      或裁量濫用之違法情事，於法自無不合，且無悖於比例原
      則，原告稱原處分罰鍰部分裁罰過重而有違比例原則云云
      ，核無可採。
（三）又依公平交易法第41條前段「公平交易委員會對於違反本
      法規定之事業，得限期命其停止、改正其行為或採取必要
      更正措施，並得處新台幣五萬元以上二千五百萬元以下罰
      鍰…」法文以觀，被告為達成不同之行政效果，得依個案
      情節裁量選用單一或併用數種行政處分，並無先行限期命
      停止、改正其行為或採取必要更正措施，後始得科處罰鍰
      之限制，而被告作成本件罰鍰處分之目的重在處罰原告之
      違章行為，命原告停止違法行為之目的則旨在避免未來繼
      續損害高屏地區廣告藥品市場之供需機能，兩者目的不同
      ，並無有多種同樣能達成目的之方法一節，亦據被告陳明
      ，是原告主張本件未先依公平交易法第41條命停止或警示
      ，逕予罰鍰，有違比例原則云云，亦無足取。
八、綜上所述，原處分關於原告罰鍰部分之認事用法並無違誤；
    訴願決定遞予維持，亦無不合，原告起訴請求判決如其訴之
    聲明所示，為無理由，應予駁回。
九、本件事證已臻明確，兩造其餘攻擊、防禦方法及所提證據資
    料，經核與判決之結果不生影響，無庸逐一論述，併予敘明
    。
十、據上論結，本件原告之訴為無理由，爰依行政訴訟法第98條
    第1 項前段之規定，判決如主文。
中    華    民    國    99    年    8     月    24    日
                    臺北高等行政法院第五庭
                                    法  官  周玫芳
上為正本係照原本作成。
本件以訴訟事件所涉及之法律見解具有原則性者為限，始得於本
判決送達後20日內向本院提出上訴狀並表明上訴理由，如已於本
判決宣示後送達前提起上訴者，應於判決送達後20日內補具上訴
理由（均按他造人數附繕本），且經最高行政法院許可後方得上
訴。
中    華    民    國    99    年    8     月    24    日
                                    書記官  何閣梅

司法院資訊處製作；財團法人民間司法改革基金會備份。
